臺灣基隆地方法院基隆簡易庭民事判決
110年度基簡字第450號
原      告  遠東國際商業銀行股份有限公司


法定代理人  侯金英  
訴訟代理人  詹凱傑  
            郭俊良  
被      告  詹冠雄  
            詹吳利  
            詹慶源  
            詹淑芬  
            詹淑美  
共      同
訴訟代理人  趙興偉律師
上列當事人間撤銷遺產分割繼承事件，本院於民國110年9月17日
言詞辯論終結，判決如下：
    主  文
原告之訴駁回。
訴訟費用由原告負擔。
    事實及理由
壹、程序部分
    按訴狀送達後，原告不得將原訴變更或追加他訴，但請求之
    基礎事實同一者，不在此限。不變更訴訟標的，而補充或更
    正事實上或法律上之陳述者，非為訴之變更或追加。民事訴
    訟法第255條第1項第2款、第256條分別定有明文。本件原告
    起訴時列詹冠雄(原名王冠雄、王志成，下稱詹冠雄)、詹＊＊
    為被告，並聲明：㈠被告間就起訴狀附表一編號1所示土地(
    下稱系爭土地)於民國109年5月6日因遺產分割協議所為之債
    權行為暨物權行為均應予撤銷。㈡被告間就前項遺產於109年
    11月16日以分割繼承為由所為之物權移轉登記，應予塗銷。
    ㈢訴訟費用由被告等共同負擔。嗣原告於110年8月5日（本院
    收文日期）以民事準備狀補正起訴狀所列被告之姓名而列詹
    冠雄、詹吳利、詹慶源、詹淑芬、詹淑美為被告，並變更聲
    明為：㈠被告就附表一、二所示遺產（下稱系爭遺產）所為
    之債權行為暨物權行為均應予撤銷。㈡被告間就前項遺產於1
    09年11月16日以分割繼承為由所為之物權移轉登記，應予塗
    銷。㈢訴訟費用由被告共同負擔。經核原告補正被告姓名，
    非屬訴之變更或追加。而原告追加附表內容所為訴之變更部
    分，其請求之基礎事實同一，參以首開民事訴訟法第255條
    第1項第2款規定，應予准許。
貳、實體部分
一、原告起訴主張：
    被告詹冠雄前向原告申請信用卡使用，尚積欠新臺幣(下同)
    124,369元，原告已取得鈞院核發之債權憑證，嗣原告發現
    系爭遺產為被告詹冠雄之父即被繼承人詹土根所有，後由被
    告詹慶源分割繼承取得。被告詹冠雄為規避前揭債務而將系
    爭遺產分割予被告詹慶源，使被告詹冠雄陷於無資力而致原
    告之債權有不能受償之虞，已使原告權益受損，原告自得依
    民法第244條之規定行使撤銷權，而提起本件訴訟，並聲明
    ：㈠被告就系爭遺產所為之債權行為暨物權行為均應予撤銷
    。㈡被告間就前項遺產於109年11月16日以分割繼承為由所為
    之物權移轉登記，應予塗銷。㈢訴訟費用由被告等共同負擔
    。
二、被告抗辯略以：
  ㈠關於系爭不動產之分割協議與民法第244條第1、2項規定不相
    符合：
　⒈被告詹吳利已年屆85歲，每月僅有7,759元之老人年金，需仰
    賴其子女即被告詹冠雄、詹慶源、詹淑芬、詹淑美扶養，而
    被告詹吳利現與被告詹慶源同住於附表一編號2之房屋（下
    稱系爭房屋），並由被告詹慶源擔任被告詹吳利之照顧者，
    被告詹冠雄則因工作緣故而在外租屋，故為負擔被告詹吳利
    之扶養費用，繼承人乃約定將附表一不動產（下稱系爭不動
    產）登記於被告詹慶源之名下，而非僅單純排除其中任一繼
    承人，系爭不動產之分割協議係有償行為，與民法第244條
    第1項或第2項之規定不符。
　⒉退步言之，依原證4之遺產稅免稅證明書所載，系爭不動產之
    價值為1,788,900元，若由被告繼承，於扣除被告詹吳利依
    民法第1030條之1規定之剩餘財產所得後，繼承人即被告每
    人對系爭不動產之應繼分數額為178,890元(計算式：1,788,
    900元×0.5÷5＝178,890元)，而依內政部公布之簡易生命表及
    衛生福利部公布之基隆市(臺灣省)110年最低生活費，並參
    酌強制執行法第122條第3項之規定等，則被告詹吳利於平均
    餘命年限內之最低扶養費用應為774,125元〈計算式：(13,28
    8元×1.2－7,759元)×12×7.88年＝774,125元〉，每位扶養義務
    人之負擔為每人193,531元(計算式：774,125元÷4＝193,531
    元)，已然超過負扶養義務人之被告繼承所得之178,890元，
    故難謂被告所為遺產分割協議有不妥適之處。
　⒊綜上，原告雖主張撤銷系爭不動產之登記，然系爭不動產之
    所以登記於被告詹慶源名下，乃係為支應對被告詹吳利之扶
    養所致，依前所述，即使以被告詹吳利所居基隆市之必要費
    用計算，並扣除所領老人年金及中低收入，被告詹吳利以外
    繼承人所需扶擔之扶養費，仍然超過其繼承所得，故關於系
    爭不動產之分割協議難認與民法第244條第1、2項規定相符
    合。
　㈡聲明：⒈原告之訴駁回。⒉訴訟費用由原告負擔。
三、本院之判斷：
　㈠原告主張被告詹冠雄積欠原告124,369元及利息、違約金之事
    實，業據提出本院債權憑證影本為證。而被繼承人詹土根於
    109年5月間日死亡，留有系爭遺產，被告為其繼承人，被告
    詹冠雄未拋棄繼承，被告並出具109年5月30日之遺產分割協
    議書，協議系爭土地分歸被告詹慶源取得，而以分割繼承為
    原因辦理所有權移轉登記為被告詹慶源所有（登記日期109
    年11月16日）等情，有原告提出系爭不動產之第二類謄本及
    基隆市地籍異動索引、本院家事事件通知等件影本為證，並
    有本院依職權調取系爭不動產辦理所有權移轉登記予被告詹
    慶源之申辦資料可稽（見卷附基隆市地政事務所110年6月11
    日基地所資字第1100006376號函及檢附之登記申辦資料影本
    ），且為被告所無爭執，堪信為真。
  ㈡按債務人所為之無償行為，有害及債權者，債權人得聲請法
    院撤銷之。債務人所為之有償行為，於行為時明知有損害於
    債權人之權利者，以受益人於受益時亦知其情事者為限，債
    權人得聲請法院撤銷之。債權人依第1項或第2項之規定聲請
    法院撤銷時，得並聲請命受益人或轉得人回復原狀。但轉得
    人於轉得時不知有撤銷原因者，不在此限。民法第244條第1
    項、第2項、第4項定有明文。惟按債權人得依民法第244條
    規定行使撤銷權者，以債務人所為非以其人格上之法益為基
    礎之財產上之行為為限，若單純係財產利益之拒絕，如贈與
    要約之拒絕，第三人承擔債務之拒絕，繼承或遺贈之拋棄，
    自不許債權人撤銷之。最高法院69年台上字第1271號判決意
    旨參照。又債權人得依民法第244條規定行使撤銷訴權者，
    以債務人所為非以其人格上之法益為基礎之財產上之行為為
    限，繼承權係以人格上之法益為基礎，且拋棄之效果，不特
    不承受被繼承人之財產上權利，亦不承受被繼承人財產上之
    義務，故繼承權之拋棄，縱有害及債權，仍不許債權人撤銷
    之，最高法院73年度第2次民事庭會議決議㈠參照。經查，本
    件被告就詹土根遺產中之系爭土地所為之分割協議，係繼承
    人本於繼承人之身分，就遺產如何分配所為之協議，衡諸社
    會常情，繼承人分配被繼承人遺產時，往往會考量被繼承人
    生前意願、繼承人與被繼承人之親疏遠近、生前有無照顧或
    扶養被繼承人之事實、家族成員間感情、如何承擔祭祀等諸
    多因素，與一般共有物分割之單純財產上行為之情形不同。
    是遺產分割協議，應屬繼承人以其等人格上法益為基礎之財
    產上行為。且繼承人間基於繼承人之身分關係，就遺產互為
    協議後分配，為多數繼承人之共同行為，非單一繼承人之無
    償贈與行為。又遺產分割協議之行為，就未取得遺產之繼承
    人而言，屬「財產利益之拒絕」而非減少其原有之財產，當
    不能成為撤銷權行使之標的。原告以之為行使撤銷權之標的
    ，已非可採。再者，被告以：被告詹吳利需仰賴其餘被告扶
    養，而被告詹吳利係由被告慶原同住負責照料，其餘被告為
    負擔扶養，而將系爭土地分歸被告詹慶源等語。則被告於協
    議時，係考量繼承人負擔扶養義務之程度，難與無償行為等
    同視之。而縱屬有償行為，原告未能舉證證明被告詹慶源於
    受益時明知有損害於原告之權利，則原告依民法第244條第2
    項規定請求撤銷，亦屬無據。況原告並未舉證證明被告間就
    系爭房屋及附表二所示遺產有分割協議存在，原告請求撤銷
    就該等遺產之分割協議，自無可取。綜上，原告請求撤銷被
    告間之遺產分割協議，為無理由。 
四、綜上所述，原告依民法第244條之規定，請求撤銷被告間就
    系爭遺產所為之遺產分割協議及塗銷系爭不動產所為之分割
    繼承登記，為無理由，應予駁回。
五、本件事證已經明確，兩造其餘攻擊防禦方法及所提出之證據
    ，核與判決之結果不生影響，爰不一一論述，併此敘明。
參、結論：本件原告之訴為無理由，依民事訴訟法第78條，判決
    如主文。
中　　華　　民　　國　　110 　年　　10　　月　　13　　日
                  基隆簡易庭法  官  高偉文
以上正本係照原本作成。
對於本件判決如有不服，應於收受送達後20日內向本院提出上訴
書狀，上訴於本院合議庭，並按他造當事人之人數附具繕本。如
委任律師提起上訴者，應一併繳納上訴審裁判費。
中　　華　　民　　國　　110 　年　　10　　月　　13　　日
                            書記官 蕭靖蓉
附表一：    編號 不動產 權利範圍  1 基隆市○○區○○段000地號 1/1  2 門牌號碼基隆市○○區○○○路0巷00號(未辦保存登記建物) 略  

附表二：    編號 存款 金額(新臺幣)  1 基隆港西街郵局 2,262元  2 郵政定期儲金單 50,000元  3 郵政定期儲金單 200,000元  4 郵政定期儲金單 100,000元